臺灣高等法院刑事判決　　　　　　　　　　　　　　九十年度上易字第三七五七號
　　上　訴　人
　　即　被　告　甲○○
右上訴人因詐欺案件，不服臺灣板橋地方法院九十年度易字第六九三號，中華民國九
十年八月八日第一審判決（起訴案號：臺灣板橋地方法院檢察署八十八年度偵字第九
三五四號），提起上訴，本院判決如左：
    主  文
上訴駁回。
    事  實
一、甲○○為詠大行實際負責人，於民國八十六年七月間，以詠大行名義向德寶營造
    股份有限公司（下稱為德寶公司）承包世華銀行臺南分行水電消防工程後，將其
    中排煙工程部分轉包予陽鼎實業股份有限公司（下稱為陽鼎公司）。嗣於八十七
    年三月間某日，陽鼎公司完工後向甲○○請領工程款，甲○○開立八十七年八月
    十五日期之支票以支付貨款，惟屆期退票，陽鼎公司遂於八十七年九月間向臺灣
    臺北地方法院就甲○○即詠大行對第三人德寶公司之工程款債權聲請假扣押，該
    院並於八十七年九月二十二日核發假扣押執行命令。甲○○因其先前以新竹國際
    商業銀行大竹分行（原名新竹區中小企業銀行介壽分行）一百九十萬元定期存單
    為德寶公司設質之履約保證金，亦因此而遭假扣押，惟恐無法再爭取承包德寶公
    司其他工程，亟思解決，竟於八十七年十一月二十四日，明知其所使用鄭詠憲在
    高雄市第二信用合作社 (下稱高雄二信)所開立帳號為○○四五○二號之支票帳
    戶，業已於八十七年十一月六日列為拒絕往來戶，以該帳戶開立之支票已不能再
    為兌付，竟隱暪此項事實，而赴臺北縣永和市○○路一號十九樓之五之陽鼎公司
    ，與該公司表明願支付上開業已拒絕往來帳戶之支票四紙（金額合計為一百八十
    六萬五千四百七十五元，詳附表），陽鼎公司則需將假扣押予以撤回，以此方式
    施用詐術致陽鼎公司陷於錯誤，而於同年月二十四日與甲○○簽立上開內容之協
    議書，並由甲○○交付上開支票四紙，陽鼎公司遂於次日依約具狀向臺灣臺北地
    方法院撤回假扣押之聲請，屆期提示上述支票，仍不獲兌現，陽鼎公司始知受騙
    ，甲○○即因此而得其財產免遭假扣押之利益。
二、案經被害人陽鼎公司訴由臺灣板橋地方法院檢察署檢察官偵查起訴。
    理  由
一、訊之上訴人即被告甲○○坦認確有交付如附表所示之四張支票予告訴人陽鼎公司
    ，並於右揭時地與告訴人簽立協議書後由告訴人撤回假扣押聲請之情事，惟矢口
    否有何詐欺犯行，辯稱：其原開立交付告訴人用以支付工程款之支票，於八十七
    年八月十五日退票後，即於同年九月十五日再換一張支票予告訴人，該張支票仍
    無法兌現，乃再簽發如附表編號一至編號三之支票予告訴人，並於同年十月二十
    幾日再行交付附表編號四之支票，其並非於八十七年十一月二十四日簽立協議書
    當時，簽發交付附表之支票，亦未隱瞞附表支票已列為拒絕往來戶之事，以誘使
    告訴人陷於錯誤而撤回假扣押云云。經查：
  (一)右揭事實，業據告訴人陽鼎公司指述歷歷，核與證人即告訴人陽鼎公司總經理陳
    耀乾 (見偵查卷第十八頁反面、第五十九頁反面、第六十頁正面；原審卷(一)第三
    十七頁至第三十九頁、原審卷(二)第五十四頁至第五十五頁)、證人即德寶公司人
    員劉子文(見原審卷(一)第一百十二頁)、徐彥 (見原審卷(一)第一百三十九頁、原審
    卷(二)第五十五頁反面)等人證述之情節相符，復有高雄市政府營利事業登記證、
    買賣合約書、協議書、支票、退票理由單、高雄二信覆函、臺灣臺北地方法院八
    十七年度執全字第二二三九號假扣押事件之聲請狀、執行命令、撤回狀、同法院
    民事執行處八十七年十一月二十七日北院義八十七民執全荒字第二二三九號通知
    、退票理由單及高雄市票據交換所九十年四月十九日高市票交業乙字第一二五○
    號函附票據交換所業務管理查詢退票資料在卷可佐。
  (二)被告雖否認有詐欺犯行，並以前開情詞置辯，惟：
    1.被告於偵查中即已自承如附表所示之支票，確係於八十七年十月間由鄭詠憲所
      交付，斯時附表之支票係空白，由伊填妥後，於同年十一月二十四日交予告訴
      人等語（見偵查卷第五十一頁），於原審審理中突改稱係在八十七年九月間所
      交付云云，至本院調查時則改稱附表編號一至編號三之支票係於八十七年九月
      間交付，編號四支票則係於同年十月間交付云云，是被告就交付附表四張支票
      之時間，前後所供不一，已難取信於人。況被告所開立交付予告訴人票號為Ｂ
      Ａ0000000號之支票（即附表編號四所示之支票），係於八十七年十月
      十九日始向高雄二信領用，有該社以九十年七月十六日高二信業存字第一一九
      八號函附支票領取紀錄查詢表在卷足證，則被告顯無可能在領取前之同年九月
      間即開立該支票交付告訴人。參以上開協議書所附貼如附表所示四紙支票影本
      ，均蓋有騎縫章，首尾相連，此經原審法院於九十年七月二十五日日當庭勘驗
      明確屬實 (見原審卷第五十四頁反面)，且前開協議書第一條係記載：「甲方
      (即詠大行)願交付如附表所示之支票共四張，以分期清償」，並未特別載明附
      表之支票業已於訂立協議書之前即已交付，堪信附表所示四張支票應與該協議
      書同時作成交付。另依證人陳耀乾所提出之陽鼎公司總分類帳明細表所示，附
      表之四紙支票係於八十七年十一月二十四日記入該公司分類帳內，而被告於本
      院辯稱係於八十七年九月間及同年十月下旬交付附表之支票，於陽鼎公司總分
      類帳明細表則查無紀錄，凡此均足以證明被告交付告訴人如附表所示之四紙支
      票之日期，確為八十七年十一月二十四日，即協議書簽訂之同日無訛。
    2.證人鄭詠憲到庭證稱：「我是（詠大行）名義負責人，但我都借牌給被告使用
      ，我自己沒參與過，支票都借被告使用，我自己沒有用過，是被告要求我用我
      的名義成立詠大行及聲請支票，他說用我的名字比較容易過，他開的時候有先
      向我講過，我支票和印章皆借他使用，我借被告用的票皆為（高雄）二信，我
      自己是板信銀行，八十七年銀行通知我，私人的票和公司的票加起來三次退票
      而拒絕往來，我自己開的都沒有退過票，我兩個支票的帳戶皆有借被告使用。
      」等語（見原審卷(一)第一百三十九頁反面、第一百四十頁），被告就此亦不否
      認，足證當時退票之支票均為被告所使用。參酌被告於八十七年十一月二十四
      日即簽訂前揭協議書並交付如附表所示之支票四紙予告訴人前，其所使用鄭詠
      憲上開高雄二信之帳戶支票，經提示兌領而遭退票且未註銷之數量已多達十七
      紙之多，被告焉有可能不知已遭退票之理？是以被告所為前開置辯，均顯與事
      實不符，無足採信。故其於交付如附表所示四紙支票予告訴人時，係明知支票
      帳戶業已屬拒往來戶，足堪認定。
  (三)被告明知如附表所示之四紙支票因已列為拒絕往來戶而無法兌現，竟仍隱暪此項
    事實，利用告訴人公司人員不知此項屬交易上重要事項之錯誤，持以使告訴人同
    意撤回假扣押聲請，自屬施用詐術並使告訴人公司人員因此而陷於錯誤。而告訴
    人於八十七年十一月二十五日撤回告訴後，使原已執行之假扣押效力因而消滅，
    自有使被告得享其財產免受假扣押險之法律上經濟上利益。雖第三人德寶公司在
    法院核發扣押之執行命令後，即於八十七年十月八日具狀聲明異議，然此不過使
    告訴人需於法院通知後十日內向管轄法院起訴並向執行法院為起訴之證明，逾期
    法院始依聲請撤銷執行命令而已（強制執行法第一百二十條參看），於執行命令
    之效力並無妨礙。是上開德寶公司聲明異議後仍無消滅原已核發執行命令，而係
    於告訴人撤回假扣押聲請後始行失效，其理甚明。故被告確因告訴人撤回告訴而
    受有此項免受假執行之利益，當無疑義。
  (四)綜上所述，本件事證明確，被告施用詐術使告訴人陷於錯誤撤回假扣押聲請，而
    使被告得不法之利益，其犯行堪以認定。
二、核被告所為，係犯刑法第三百三十九條第二項之詐欺得利罪，公訴意旨認被告係
    犯同條第一項之詐欺取財罪，然本件被告係詐得免受假扣押之利益，並非使告訴
    人交付財物，已如前述，與刑法第三百三十九條一項犯罪之構成要件尚有未符，
    檢察官就此容有誤會，其起訴法條應予變更。原審審酌被告之前科、素行、犯罪
    動機、手段，所得之利益係免為假扣押，其執行結果是否能使告訴人獲得債權清
    償尚未確定，亦非使告訴人之財產或債權受有實際損害，而係使告訴人之債權受
    償可能性受損，並其犯罪後之態度等一切情狀，量處有期徒刑五月，並為新舊法
    比較後適用修正後之刑法第四十一條第一項前段之規定，為有期徒刑易科罰金折
    算標準之諭知。經核認事用法均無不合，量刑亦屬妥適，被告仍執前詞，提起上
    訴，否認犯罪，為無理由，應予駁回。
據上論斷，應依刑事訴訟法第三百六十八條，判決如主文。
本案經檢察官柯麗鈴到庭執行職務。
中      華      民      國      九十一      年      三    月    二十一  日
                              臺灣高等法院刑事第五庭
                                  審判長法  官  曾  德  水
                                        法  官  趙  功  恆
                                        法  官  蘇  素  娥
右正本證明與原本無異。
不得上訴。
                                        書記官  葉  國  乾
中      華      民      國      九十一      年      三    月    二十一  日
  附  表
┌──┬─────┬─────┬─────┬─────┬────────┐
│編號│ 票     號│ 到 期 日 │ 票面金額 │ 發 票 人 │  付 款 銀 行   │
├──┼─────┼─────┼─────┼─────┼────────┤
│一  │ BA0000000│ 87.12.20 │606825.00 │ 鄭 詠 憲 │   高雄市       │
│    │          │          │          │          │ 第二信用合作社 │
├──┼─────┼─────┼─────┼─────┼────────┤
│二  │ BA0000000│ 88.01.31 │606825.00 │ 鄭 詠 憲 │ 高雄市         │
│    │          │          │          │          │ 第二信用合作社 │
├──┼─────┼─────┼─────┼─────┼────────┤
│三  │ BA0000000│ 87.12.31 │606825.00 │ 鄭 詠 憲 │ 高雄市         │
│    │          │          │          │          │ 第二信用合作社 │
├──┼─────┼─────┼─────┼─────┼────────┤
│四  │ BA0000000│ 88.02.28 │ 45000.00 │ 鄭 詠 憲 │ 高雄市         │
│    │          │          │          │          │ 第二信用合作社 │
└──┴─────┴─────┴─────┴─────┴────────┘
附錄    本判決論罪科刑法條：
中華民國刑法第三百三十九條
意圖為自己或第三人不法之所有，以詐術使人將本人或第三人之物交付者
，處五年以下有期徒刑、拘役或科或併科一千元以下罰金。
以前項方法得財產上不法之利益或使第三人得之者，亦同。
前二項之未遂犯罰之。
